臺灣臺中地方法院刑事判決
111年度金訴字第200號
公  訴  人  臺灣臺中地方檢察署檢察官
被      告  朱俊宇



            黃靖順



                    （現於法務部矯正署新竹監獄新竹分監執行中）
上列被告因詐欺等案件，經檢察官提起公訴（110年度偵字第462
6號），被告就被訴事實為有罪之陳述，本院裁定行簡式審判程
序，判決如下：
    主    文
朱俊宇三人以上共同犯詐欺取財罪，共貳罪，各處有期徒刑壹年
參月。應執行有期徒刑壹年伍月。
黃靖順三人以上共同犯詐欺取財罪，處有期徒刑壹年參月。
    事    實
一、朱俊宇、黃靖順於民國109年4月6日前某日，加入真實姓名
    、年籍不詳，臉書暱稱「楊銘」之人及其他姓名、年籍、人
    數不詳之成員共組之三人以上，以實施詐術為手段，具有持
    續性、牟利性而有結構性組織之詐欺集團（下稱本案詐欺集
    團），朱俊宇擔任提供人頭帳戶予領款車手及向車手收取詐
    得款項之收水工作，黃靖順擔任提領贓款之車手工作。嗣朱
    俊宇、黃靖順、「楊銘」及本案詐欺集團其他成員，共同意
    圖為自己不法之所有，基於三人以上共同詐欺取財及掩飾、
    隱匿詐欺犯罪所得、去向之洗錢之犯意聯絡，先由本案詐欺
    集團成員以不詳方式，取得如附表一所示之人頭帳戶之提款
    卡及密碼，再以如附表二所示之詐騙方式，詐騙如附表二所
    示之告訴人邱議標、黃逸姝，致渠等均陷於錯誤，而依指示
    於如附表二所示之匯款時間，將如附表二所示之金額匯入如
    附表二所示之人頭帳戶內。而黃靖順接獲朱俊宇以通訊軟體
    Lets Talk指示後，即持人頭帳戶提款卡，於如附表二所示
    之時間，在如附表二所示之地點，提領如附表二所示之金額
    ，並將所提領之款項交予朱俊宇，朱俊宇再轉交本案詐欺集
    團上手成員。嗣經警於109年4月7日凌晨0時25分許，在臺中
    市○○區○○路0段000號之四張犁郵局，發覺黃靖順提領款項後
    形跡可疑，遂上前盤查並扣得簡翊萱帳戶金融卡1張、甫提
    領之詐騙款項新臺幣（下同）5萬2,000元、iPhone手機1支
    、放置金融卡之香菸盒1個，而循線查悉上情。（黃靖順參
    與犯罪組織及如附表二編號2所示犯行，業經本院以109年度
    金訴字第155號判決確定，上開扣押物為該案所扣案）。
二、案經邱議標、黃逸姝訴由基隆市警察局移送臺灣臺中地方檢
    察署檢察官偵查起訴。
    理    由
一、被告朱俊宇、黃靖順所犯係死刑、無期徒刑、最輕本刑為3
    年以上有期徒刑以外之罪，其於準備程序中就被訴事實為有
    罪之陳述，經法官告知簡式審判程序之旨，並聽取當事人之
    意見後，本院認為適宜由受命法官獨任進行簡式審判程序。
    另按組織犯罪防制條例第12條第1項中段規定：「訊問證人
    之筆錄，以在檢察官或法官面前作成，並經踐行刑事訴訟法
    所定訊問證人之程序者為限，始得採為證據」。被告朱俊宇
    以外之人於警詢時之陳述，依前揭規定，於被告朱俊宇參與
    犯罪組織罪部分，絕對不具證據能力，不得採為判決基礎，
    僅於認定被告朱俊宇犯三人以上共同犯詐欺取財及一般洗錢
    罪部分具有證據能力。
二、上揭犯罪事實，業據被告2人於本院審理中坦承不諱，核與
    如附表二所示之證人於警詢、偵查中之證述情節大致相符（
    被告朱俊宇參與犯罪組織僅採證人於偵查中之證述），並有
    如附表二證據及出處欄所示之證據在卷可稽，足認被告2人
    前揭任意性自白核與事實相符。本案事證明確，被告2犯行
    均堪認定，應予依法論科。
三、論罪科刑：
　㈠本件詐欺取財之犯罪型態，歷經取得人頭帳戶、對告訴人等
    施以詐術、指示提款、出面提款、轉交款項等各階段，係需
    由多人分工，始能完成之犯罪，被告2人加入本案詐欺集團
    ，分別擔任集團中收水、車手之工作，足見該詐欺集團之內
    部層層分工、組織嚴密，參與對告訴人等詐欺取財行為之成
    員有被告2人、「楊銘」及其所屬集團成員多人，則本案詐
    欺集團自屬3人以上，以實施詐術為手段所組成具有持續性
    、牟利性之有結構性組織無誤。　
　㈡按洗錢防制法之立法目的，依同法第1條規定，係在於防範及
    制止因特定犯罪所得之不法財物或財產上利益，藉由洗錢行
    為（例如經由各種金融機構或其他交易管道），使其形式上
    轉換成為合法來源，以掩飾或切斷其財產或財產上利益來源
    與犯罪之關聯性，而藉以逃避追訴、處罰。準此以觀，洗錢
    防制法洗錢罪之成立，除行為人在客觀上有掩飾或隱匿因特
    定犯罪所得財產或財產上利益之具體作為外，尚須行為人主
    觀上具有掩飾或隱匿其財產或利益來源與犯罪之關聯性，使
    其來源形式上合法化，以逃避國家追訴、處罰之犯罪意思，
    始克相當。倘行為人意圖掩飾或隱匿特定犯罪所得來源，而
    將特定犯罪所得直接消費處分，甚或交予其他共同正犯，由
    共同正犯以虛假交易外觀掩飾不法金流移動，即難認單純犯
    罪後處分贓物之行為，應仍構成洗錢防制法第2條之洗錢行
    為（最高法院108年度台上字第1744號判決參照）。查被告
    黃靖順提領告訴人等遭詐騙匯入人頭帳戶之款項後，交予被
    告朱俊宇再轉交上手之舉，在於將詐騙贓款，藉由人頭帳戶
    掩飾或隱匿犯罪所得來源，並層層轉交予其他本案詐欺集團
    成員，在客觀上得以切斷詐騙所得金流之去向、所在，阻撓
    國家對詐欺犯罪所得之追查，且被告2人知悉該等舉止得以
    切斷詐欺金流之去向，主觀上亦具有掩飾、隱匿該財產與犯
    罪之關聯性，以逃避國家追訴、處罰之犯罪意思，其所為係
    屬洗錢防制法第2條所稱之洗錢行為甚明。
　㈢按共同實行犯罪行為之人，在合同意思範圍以內，各自分擔
    犯罪行為之一部，相互利用他人之行為，以達其犯罪之目的
    者，即應對於全部所發生之結果，共同負責，不問犯罪動機
    起於何人，亦不必每一階段犯行，均經參與。又關於犯意聯
    絡，不限於事前有所協議，其於行為當時，基於相互之認識
    ，以共同犯罪之意思參與者，亦無礙於共同正犯之成立。且
    數共同正犯之間，原不以直接發生犯意聯絡者為限，即有間
    接之聯絡者，亦包括在內（最高法院98年度台上字第4384號
    、98年度台上字第713 號判決意旨參照）。查被告2人上開
    指示提款、提領、收取、轉交告訴人等受騙款項之行為，核
    屬本案詐欺取財及洗錢犯行所不可或缺之重要環節，足徵被
    告2人係以與本案詐欺集團其他成員共同犯罪之意思而參與
    本案犯行，縱被告2人並未與本案詐欺集團其他成員於事前
    有所協議或直接聯繫，揆諸前揭判決意旨，亦無礙於其共同
    參與犯罪之認定，是被告2人雖未親自對告訴人等實施詐術
    行為，然分擔本案詐欺取財、洗錢行為之一部，仍應對該犯
    意聯絡範圍內所發生之全部結果共同負責。
　㈣審酌現今詐欺集團之成員皆係為欺罔他人，騙取財物，方參
    與以詐術為目的之犯罪組織。倘若行為人於參與詐欺犯罪組
    織之行為繼續中，先後多次為加重詐欺之行為，因參與犯罪
    組織罪為繼續犯，犯罪一直繼續進行，直至犯罪組織解散，
    或其脫離犯罪組織時，其犯行始行終結。故該參與犯罪組織
    與其後之多次加重詐欺之行為皆有所重合，然因行為人僅為
    一參與犯罪組織行為，侵害一社會法益，屬單純一罪，應僅
    就「該案中」與參與犯罪組織罪時間較為密切之首次加重詐
    欺犯行，論以參與犯罪組織罪及加重詐欺罪之想像競合犯，
    而其他之加重詐欺犯行，祗需單獨論罪科刑即可，無需再另
    論以參與犯罪組織罪，以避免重複評價。是如行為人於參與
    同一詐欺集團之多次加重詐欺行為，因部分犯行發覺在後或
    偵查階段之先後不同，肇致起訴後分由不同之法官審理，為
    裨益法院審理範圍明確、便於事實認定，即應以數案中「最
    先繫屬於法院之案件」為準，以「該案中」之「首次」加重
    詐欺犯行與參與犯罪組織罪論以想像競合。縱該首次犯行非
    屬事實上之首次，亦因參與犯罪組織之繼續行為，已為該案
    中之首次犯行所包攝，該參與犯罪組織行為之評價已獲滿足
    ，自不再重複於他次詐欺犯行中再次論罪，俾免於過度評價
    及悖於一事不再理原則。至於「另案」起訴之他次加重詐欺
    犯行，縱屬事實上之首次犯行，仍需單獨論以加重詐欺罪，
    以彰顯刑法對不同被害人財產保護之完整性，避免評價不足
    （最高法院109 年度台上字第3945號判決要旨參照）。
　㈤查被告朱俊宇加入本案詐欺集團後，既未經自首或有其他積
    極事實，足以證明其確已解散或脫離該組織，且未曾經法院
    論以參與犯罪組織罪，本案為最先繫屬於法院之案件，有臺
    灣高等法院被告前案紀錄表在卷可參，如附表二編號1所示
    之三人以上共同犯詐欺取財犯行，為被告朱俊宇加入本案詐
    欺集團後，首次之詐欺取財犯行。是核被告朱俊宇就附表二
    編號1所為，係犯組織犯罪防制條例第3條第l項後段之參與
    犯罪組織罪、刑法第339條之4第1項第2款之三人以上共同犯
    詐欺取財罪及洗錢防制法第14條第1項之一般洗錢罪；被告
    朱俊宇就附表二編號2所為及被告黃靖順就附表二編號1所為
    ，均係犯刑法第339條之4第1項第2款之三人以上共同犯詐欺
    取財罪及洗錢防制法第14條第1項之一般洗錢罪。被告2人上
    開三人以上共同犯詐欺取財及一般洗錢犯行，均與共同被告
    、「楊銘」及本案詐欺集團其他成員間，有犯意聯絡及行為
    分擔，為共同正犯。
　㈥被告黃靖順如附表二編號1所示，就告訴人邱議標受騙匯入人
    頭帳戶內之款項，雖有多次提領情形，然係於密接之時、地
    為之，且係侵害同一法益，各行為之獨立性極為薄弱，難以
    強行分開，應為數個舉動之接續施行，屬接續犯，應論以一
    罪。被告2人前揭犯行，均係以一行為觸犯上開各罪名，為
    想像競合犯，應依刑法第55條規定，各從一重以三人以上共
    同犯詐欺取財罪處斷。被告朱俊宇如附表二編號1、2所示犯
    行，犯意各別，行為互殊，應予分論併罰。
　㈦被告朱俊宇前因不能安全駕駛致交通危險案件，經臺灣高雄
    地方法院以108年度交簡字第1175號判決判處有期徒刑4月確
    定，於108年12月10日易科罰金執行完畢；被告黃靖順前因
    詐欺案件，經臺灣高雄地方法院以106年度簡字第3037號判
    決判處有期徒刑3月確定，於107年4月30日易科罰金執行完
    畢等情，有其等之臺灣高等法院被告前案紀錄表各1份附卷
    足憑，被告2人於有期徒刑執行完畢後5年內，故意再犯本件
    有期徒刑以上各罪，依刑法第47條第1項之規定，俱為累犯
    。另參以司法院大法官釋字第775號解釋之意旨，審酌被告2
    人於前案執行完畢後，未生警惕，故意再為本案各次犯行，
    足見前罪之徒刑執行成效不彰，其等對刑罰之反應力顯然薄
    弱，衡量本案犯罪情節及所侵害之法益，予以加重最低本刑
    並無罪刑不相當之情事，爰就被告2人上開所犯各罪，均依
    前揭規定加重其刑。
　㈧按想像競合犯係一行為觸犯數罪名，行為人犯罪行為侵害數
    法益皆成立犯罪，僅因法律規定從一重處斷科刑，而成為科
    刑一罪而已，自應對行為人所犯各罪均予適度評價，始能對
    法益之侵害為正當之維護。因此法院於決定想像競合犯之處
    斷刑時，雖以其中最重罪名之法定刑作為裁量之準據，惟具
    體形成宣告刑時，亦應將輕罪之刑罰合併評價。基此，除非
    輕罪中最輕本刑有較重於重罪之最輕本刑，而應適用刑法第
    55條但書規定重罪科刑之封鎖作用，須以輕罪之最輕本刑形
    成處斷刑之情形以外，則輕罪之減輕其刑事由若未形成處斷
    刑之外部性界限，自得將之移入刑法第57條或第59條之科刑
    審酌事項內，列為是否酌量從輕量刑之考量因子。是法院倘
    依刑法第57條規定裁量宣告刑輕重時，一併具體審酌輕罪部
    分之量刑事由，應認其評價即已完足，尚無過度評價或評價
    不足之偏失（最高法院109 年度台上字第3936號判決意旨參
    照）。查被告2人於本院審理時已就所涉一般洗錢罪之犯罪
    事實為自白，本應依洗錢防制法第16條第2項之規定減輕其
    刑，雖因想像競合犯之關係而從一重之三人以上共同犯詐欺
    取財罪處斷，上開輕罪之減輕其刑事由未形成處斷刑之外部
    性界限，仍應於依刑法第57條之規定量刑時，審酌上開輕罪
    之減輕其刑事由，作為其等量刑之有利因子。　
　㈨爰以行為人之責任為基礎，審酌被告2人正值青年，本應依循
    正途獲取穩定經濟收入，竟因貪圖不法利益，率而加入本案
    詐欺集團，擔任收款或提款之收手、車手工作，共同詐騙告
    訴人等，價值觀念實有偏差；尤其正值詐欺犯罪猖獗之今日
    ，思慮未周受騙上當之民眾不知凡幾，所損失金額更加難以
    估計，被告2人無視於政府一再宣誓掃蕩詐騙犯罪之決心，
    猶執意以身試法而甘為詐騙者之羽翼，潛在影響之被害民眾
    為數非少，妨害社會正常交易秩序及人我間之互信基礎，造
    成告訴人等財產損失及精神痛苦，且為掩飾不法所得與詐欺
    行為有關，復為洗錢之行為，危害非輕，所為殊值非難。惟
    考量被告2人犯後坦承犯行，態度尚佳，且合於洗錢防制法
    第16條第2項所定減輕其刑事由；另酌以被告2人加入本案詐
    欺集團之時間、擔任之角色、本案參與情形等犯罪情節，兼
    衡被告朱俊宇自述學歷為大學肄業之智識程度、目前無業無
    收入、經濟情形勉持、無扶養親屬之生活狀況；被告黃靖順
    自述學歷為大學肄業之智識程度、入監前從事室內設計裝潢
    、月收入約5萬元、經濟情形普通、無扶養親屬之生活狀況
    （本院卷第84頁）等一切情狀，就其等所犯各罪，分別量處
    如主文所示之刑。且參以被告朱俊宇所犯2罪，時間密接，
    犯罪手段與態樣相同，同為侵害財產法益，所擔任之角色均
    相同，並參諸刑法第51條第5款係採限制加重原則，而非累
    加原則之意旨，以及參與情節暨告訴人2人所受財產損失等
    情況，定其應執行刑如主文所示。　
四、沒收：
  ㈠犯罪所得，屬於犯罪行為人者，沒收之；前二項之沒收，於
    全部或一部不能沒收或不宜執行沒收時，追徵其價額，刑法
    第38條之1第1項前段、第3項定有明文。次按共同犯罪行為
    人之組織分工及不法所得，未必相同，其所得之沒收，應就
    各人分得之數為之，亦即依各共犯實際犯罪利得分別宣告沒
    收（最高法院104年8月11日第13次刑事庭會議決議參照）。
    又所謂各人「所分得」，係指各人「對犯罪所得有事實上之
    處分權限」，法院應視具體個案之實際情形而為認定；是倘
    若共同正犯各成員內部間，對於不法利得分配明確時，即應
    依各人實際分配所得沒收。
　㈡被告2人所收取、提領而未扣案之如附表二所示之提領金額，
    固均為被告2人作為本案詐欺集團之成員，共犯本案之罪所
    得之財物，然因各該款項均已轉交本案欺集團上手成員，非
    在被告2人支配管領中，已如前述。且衡諸目前司法實務查
    獲之案件，詐欺集團之車手、收水，通常於提領、收取贓款
    後，對於贓款並無何處分權限，僅暫時保管即轉交上手詐欺
    集團成員，且尚無證據足認被告2人有分得上開犯罪所得之
    情形，爰不予宣告沒收。又被告黃靖順雖自承與上手「楊銘
    」約定以提領金額之5%作為報酬，惟供稱並未收到任何報酬
    等語（偵二卷第457頁），且卷存事證亦無從證明被告黃靖
    順因此獲有報酬，依罪疑有利於被告原則，尚無從宣告沒收
    其犯罪所得，附此敘明。　
據上論斷，依刑事訴訟法第273條之1第1項、第299條第1項前段
，組織犯罪防制條例第3條第1項後段，洗錢防制法第14條第1項
，刑法第11條、第28條、第339條之4第1項第2款、第47條第1項
、第55條、第51條第5款，刑法施行法第1條之1第1項，判決如主
文。
本案經檢察官林素蘭提起公訴，檢察官陳僑舫到庭執行職務。
中　　華　　民　　國　　111 　年　　4 　　月　　28　　日
                  刑事第九庭    法  官  鄭永彬
以上正本證明與原本無異。
如不服本判決應於收受判決後20日內向本院提出上訴書狀，並應
敘述具體理由；其未敘述上訴理由者，應於上訴期間屆滿後20日
內向本院補提理由書（均須按他造當事人之人數附繕本）「切勿
逕送上級法院」。
                                書記官  林奕珍
中　　華　　民　　國　　111 　年　　4 　　月　　28　　日
附錄本判決論罪科刑法條：
組織犯罪防制條例第3條第1項
發起、主持、操縱或指揮犯罪組織者，處3年以上10年以下有期
徒刑，得併科新臺幣1億元以下罰金；參與者，處6月以上5年以
下有期徒刑，得併科新臺幣1千萬元以下罰金。但參與情節輕微
者，得減輕或免除其刑。
洗錢防制法第14條第1項
有第二條各款所列洗錢行為者，處7年以下有期徒刑，併科新臺
幣5百萬元以下罰金。 
刑法第339條之4第1項
犯第339條詐欺罪而有下列情形之一者，處1年以上7年以下有期
徒刑，得併科1百萬元以下罰金：
一、冒用政府機關或公務員名義犯之。
二、三人以上共同犯之。
三、以廣播電視、電子通訊、網際網路或其他媒體等傳播工具，
    對公眾散布而犯之。
卷別對照表：
簡稱 卷宗名稱 偵一卷 臺灣臺中地方檢察署109年度偵字第15642號卷 偵二卷 臺灣臺中地方檢察署110年度偵字第4626號卷 本院卷 本院111年度金訴字第200號卷 
附表一：人頭帳戶明細
編號 帳戶所有人 開戶銀行 帳號 簡稱 1 鍾童安 中華郵政股份有限公司 00000000000000號 鍾童安帳戶 2 簡翊萱 中華郵政股份有限公司 00000000000000號 簡翊萱帳戶 備註 上列帳戶之持有人或所有人涉犯幫助詐欺取財部分，由檢察官另行偵辦。    
附表二：
編號 告訴人  詐騙方式 匯款時間及金額（新臺幣） 提款時間、地點及金額（新臺幣）  證明及出處 1 邱議標 本案詐欺集團成員於109年4月4日某時，以電話佯稱為邱議標之親戚，向邱議標借錢，致邱議標陷於錯誤，因而於右列時間匯款右列金額至右列帳戶。 109年4月6日下午2時21分許匯款15萬元至鍾童安帳戶。 109年4月6日下午3時13分許至14分許，於雲林縣○○鎮○○路00號（斗南郵局）之自動櫃員機提領3次，分別為6萬元、6萬元、3萬元。 ①證人即告訴人邱議標於警詢之證述（偵二卷第263至265頁）。 ②邱議標之郵政入戶匯款申請書1份（偵二卷第267頁）。 ③鍾童安帳戶基本資料、歷史交易清單各1份（偵二卷第309至311頁）。 ④提領畫面截圖3張（偵一卷第327至328頁）。 2 黃逸姝 本案詐欺集團成員於109年4月6日上午10時25分許，透過LINE，假冒其為黃逸姝之好友「糠芬樱」，佯稱其妹妹的工廠出了一些問題，臨時需要錢，而向黃逸姝借錢，致黃逸姝陷於錯誤而於右列時間匯款右列金額至右列帳戶。 109年4月6日下午3時13分許匯款20萬元至簡翊萱帳戶。 ①109年4月6日下午4時27分許至30分許於雲林縣○○鎮○○路00號（斗南郵局）之自動櫃員機提領3次，分別為6萬元、6萬元、3萬元。 ②109年4月7日凌晨0時25分許於臺中市○○區○○路0段000號四張犁郵局之自動櫃員機提領5萬2,000元。  ①證人即告訴人黃逸姝於警詢之證述（偵二卷第273至276頁）。 ②提領及蒐證照片11張（含Lets Talk對話紀錄）（偵二卷203至211頁）。 ③黃逸姝之台北富邦銀行存摺封面及內頁影本、台北富邦銀行匯款委託書（證明聯）/取款憑條、郵政入戶匯款申請書、郵局帳戶存摺封面影本各1份（偵二卷第277至279、281、287頁）。 ④黃逸姝與詐騙集團成員LINE對話紀錄截圖9張（偵二卷第283至285頁）。 ⑤黃逸姝匯款至簡翊萱帳戶之匯款單影本1張（偵二卷第288頁）。 ⑥簡翊萱帳戶基本資料、歷史交易清單各1份（偵二卷第313至316頁）。 ⑦提領畫面截圖3張（偵二卷第329至330頁）。